臺灣屏東地方法院民事判決　　　　　　　95年度重訴字第39號
原　　　告　甲○○
　　　　　　　　　　　之1
　　　　　　戊○○
　　　　　　乙○○
　　　　　　丁○○
兼　共　同
訴訟代理人　丙○○
被　　　告　徐盛洧原名徐俊義.
上列當事人間請求損害賠償事件，本院於民國95年12月25日言詞
辯論終結，判決如下：
    主    文
被告應給付原告丙○○新臺幣拾柒萬陸仟柒佰捌拾貳元及原告
甲○○、戊○○、乙○○、丁○○各新臺幣壹拾貳萬元，暨均自
民國九十五年七月四日起至清償日止，按週年利率百分之五計算
之利息。
原告其餘之訴駁回。
訴訟費用由被告負擔百分之十二，餘由原告負擔。
本判決所命給付於原告丙○○以新臺幣壹拾貳萬伍仟元、原告甲○○、戊○○、乙○○、丁○○各以新臺幣肆萬元為被告供擔保
後，得假執行。
原告其餘假執行之聲請駁回。
    事實及理由
一、原告均起訴主張：被告徐盛洧於民國94年8 月2 日上午8 時
    許，駕駛車號Ｅ2 —5081號自小客車（下稱系爭小客車）沿
    屏東縣竹田鄉○巷村○○路由南往北方向行駛，於行經該路
    段6 巷高分60電桿前時，適有同向疏未靠右側路邊行駛之被
    害人施陳聘騎乘腳踏車在其右前方，被告竟疏未注意而超速
    行駛並自後撞擊施陳聘所騎乘之腳踏車左側（下稱系爭事故
    ），致施陳聘人車倒地，並受有頭部外傷併腦挫傷出血等傷
    害（下稱系爭傷害），送醫急救仍不治身亡。原告5 人分別
    為施陳聘之子女，雖兩造迭經屏東縣竹田鄉、新園鄉調解委
    員會調解，但被告均未願允諾合理之賠償，爰依法請求被告
    賠償原告丙○○醫療費用新臺幣（下同）3,770 元、殯葬費
    用424,200 元、懲罰性賠償1,000,000 元、其他權利之損失
    801,968 元及賠償每位原告各1,000,000 元之精神慰撫金等
    語。並聲明：（一）被告應給付原告甲○○、戊○○、乙○○、丁○○各1,000,000 元及原告丙○○2,229,958 元，暨
    均自起訴狀繕本送達翌日起至清償日止，按週年利率百分之
    5 計算之利息；（二）願供擔保，請准宣告假執行。
二、被告則以：於系爭事故發生時，伊雖超速行駛，且未注意車
    前狀況，然施陳聘亦未靠右行駛，是對系爭事故之發生與有
    過失，且原告請求之金額過高等語，資為抗辯。並聲明：請
    求駁回原告之訴。
三、兩造不爭執事項：被告於94年8 月2 日駕駛系爭小客車，疏
    未注意車前狀況且超速行駛，自後撞擊訴外人施陳聘所騎乘
    之腳踏車左側，導致施陳聘受有系爭傷害，送醫急救後仍不
    治死亡。
四、本件之爭點厥為：被告是否應對原告負侵權行為損害賠償責
    任？若是，其金額若干？茲悉述本院之見解如下：
（一）按因故意或過失不法侵害他人之權利者，負損害賠償責任
      ；不法侵害他人致死者，對於支出醫療及增加生活上需要
      之費用或殯葬費之人，亦應負損害賠償責任。不法侵害他
      人致死者，被害人之父、母、子、女及配偶，雖非財產上
      之損害，亦得請求賠償相當之金額。民法第184 條第1 項
      前段、第192 條第1 項及第194 條分別定有明文。查被告
      因過失致被害人施陳聘死亡之事實，已如前述，揆諸前開
      規定，被告應對原告5 人因此所受損害，負賠償責任。
（二）就本件原告請求被告賠償之項目及金額，茲逐項審核如下
      ：
    1.醫療費用及殯葬費用部分：原告丙○○主張被告應賠償其
      支出之醫療費用3,770 元及殯葬費用424,200 等語，有原
      告丙○○所提出之財團法人屏東基督教醫院收據及感謝狀
      、估價單、免用統一發票收據等件在卷可稽（見本院95年
      度交附民字第57號卷宗，下稱附民卷第12頁至第19頁及本
      院卷宗第71頁），復為被告所不爭執，應堪信為真實，是
      原告丙○○此部份之請求，應屬有據。
    2.非財產上損失部分：因原告5 人之母親即被害人施陳聘於
      77歲時（16年11月18日出生），發生系爭事故而死亡，原
      告在精神上確有感受痛苦。是本院審酌原告丙○○現年57
      歲，從事國外船務代理，教育程度為高中，94年度所得為
      181,671 元，名下有總額3,058,313 元之財產；原告甲○○現年55歲，教育程度為初中，目前在大陸經商，94年度
      並無所得資料，名下有總額7,958,858 元之財產；原告戊○○現年48歲，教育程度為國中，目前從事餐飲工作，94
      年度所得為250,200 元，名下並無財產；原告乙○○現年
      53歲，教育程度為高中，目前從事幼教工作，94年度所得
      為21,259元，名下財產總額為965,091 元；原告丁○○50
      歲，教育程度為國中，目前打零工，94年度所得為6,064
      元，名下有總額927,936 元之財產，而被告現年35歲，係
      大學畢業，目前在永達技術學院擔任職員，94年度所得為
      509,830 元，名下有總額113,150 元之財產，有戶籍謄本
      及稅務電子閘門財產所得調件明細表在卷可參（見附民卷
      宗第6 頁至第10頁，及本院卷宗第15頁、第21頁至第40頁
      ），及施陳聘係因被告之過失而死亡，但被告迄未能與原
      告等人達成和解，暨原告等人因痛失至親所受精神上痛苦
      等一切情狀，認原告5 人所得向被告請求之非財產上損失
      部分均以700,000 元為適當，逾此部分，則非允當。
    3.雖原告丙○○次主張：被告領有駕駛執照且受有高等教育
      ，應有較高之注意程度，但竟超速且未注意車前狀況，自
      後撞擊施陳聘致死，應有懲罰之必要，故請求1,000,000
      元之懲罰性賠償金云云，惟本院於衡量被告是否應負侵權
      行為損害賠償責任及應賠償原告之非財產上損害數額時，
      均已就原告丙○○上開提出之被告情狀加以審酌，自無庸
      重複審酌，且民法上之損害賠償制度係以填補損失為主要
      目的，並非係用以懲罰加害人之工具，況除民法外之現行
      民事法制，亦均未規定被告就其本件所為之過失侵權行為
      ，亦須另負擔懲罰性賠償金，是原告丙○○此部分之主張
      ，實與法未合，當屬無據。
    4.此外，原告丙○○再主張：其母施陳聘身體硬朗，本能領
      取原告之父施天鐘死後所遺每月10,704元之退休俸及每月
      4,000 元之老農津貼，現卻因被告之侵權行為而死亡，致
      無法領取17個月之施天鐘退休俸及10年半之老農津貼，是
      依據民法第184 條第1 項前段，請求被告賠償其他權利損
      失，共801,968 元云云。惟按人的權利能力，始於出生，
      終於死亡，民法第6 條定有明文，即被害人之生命因受侵
      害而消滅時，其為權利主體之能力即已失去，損害賠償請
      求權亦無由成立，換言之，被害人如尚生存所應得之利益
      ，並非被害人以外之人所得請求賠償。本件施陳聘既已於
      94年8 月2 日死亡，則其權利能力已消滅，並無從領取上
      開退休俸或老農津貼，亦不會因被告之侵權行為而受有此
      部份之損失，且若施陳聘尚生存，亦僅有其本人能領取所
      謂之退休俸及老農津貼，與原告丙○○無涉，是原告丙○○亦未受有此部分之損失，豈能對被告主張賠償，故依據
      上開法律規定及說明，可知原告此部分之主張，顯有誤會
      ，難謂有據。
（三）綜上，原告丙○○本得請求被告賠償已支出之醫藥費用3,
      770 元，殯葬費用424,200 元及非財產上之損害700,000
      元，總計1,127,970 元（3,770+ 424,200+700,000＝1,12
      7,970） ，而原告甲○○、戊○○、乙○○、丁○○本均
      得請求被告賠償非財產上損失各700,000 元。
六、惟按損害之發生或擴大，被害人與有過失者，法院得減輕賠
    償金額或免除之，民法第217 條第1 項規定甚明；又前開減
    輕或免除賠償責任所據之標準，應斟酌被害人與債務人之行
    為，為損害原因之強弱以及雙方過失之輕重，俾定債務人應
    負責任之限度；另按民法第192 條、第194 條，係間接被害
    人得請求損害賠償之規定，自理論言，雖係固有之權利，然
    其權利係基於侵權行為之規定而發生，自不能不負擔直接被
    害人之過失，倘直接被害人於損害之發生或擴大與有過失時
    ，依公平之原則，亦應有民法第217 條過失相抵規定之適用
    ，最高法院分別著有52年度台上字第3871號判決、73年台再
    字第182 號判例意旨可資參照。又慢車應在劃設之慢車道上
    靠右順序行駛，在未劃設慢車道之道路，應靠右側路邊行駛
    ，道路交通安全規則第124 條第2 項前段亦定有明文。經查
    ，本件受害人施陳聘騎乘腳踏車未靠右側路邊行駛，方致生
    系爭事故之事實，有道路交通事故現場圖在卷可稽證（見臺
    灣屏東地方法院檢察署94年相字第509 號相驗卷宗第15頁）
    ，應堪信實，是施陳聘顯亦有過失，此外，臺灣省高屏澎區
    車輛行車事故鑑定委員會94年11月4 日高屏澎鑑字第9407
    39 號 函及所附鑑定意見書及臺灣高等法院高雄分院95年度
    交上易字第62號刑事判決亦同此認定（見臺灣屏東地方法院
    檢察署94年相字第509 號相驗卷宗第72頁至第73頁及本院卷
    宗第89頁至第91頁），故依據上揭說明，原告仍應負擔受害
    人施陳聘之過失，本院參酌上情，認本件應減輕被告賠償責
    任百分之40為當。準此，依首揭過失相抵原則，即原告丙○○所得請求賠償之損害金額為676,782 元（1,127,970 ×0.
    6=676,782） ；原告甲○○、戊○○、乙○○、丁○○所得
    請求之賠償金額均為420,000 元（700,000 ×0.6=420,000
    ）。
七、末按保險人依本法規定給付之保險金，視為被保險人損害賠
    償金額之一部分；被保險人受賠償請求時，得扣除之，強制
    汽車責任保險法第32條定有明文。故倘被告為交通事故之肇
    事者，並依法投保強制汽車責任保險，且被害人已經受領強
    制汽車責任保險金，則其所受領之保險金應視為被告損害賠
    償金額之一部分，應扣除該強制汽車責任保險金，以其餘額
    請求被告賠償。經查，如上所述，原告丙○○所得請求賠償
    之損害金額為676,782 元；原告甲○○、戊○○、乙○○、
    丁○○所得請求之賠償金額均為420,000 元，但原告於系爭
    事故發生後，已自龍平安產物保險股份有限公司（下稱龍平
    安產險公司）受領依強制汽車責任保險法規定可獲得之保險
    金1, 500,000元，每人分得300,000 元，業據原告丙○○陳
    明在卷，並有龍平安產險公司95年11月23日（95）龍平安高
    賠字第22號函在卷可稽（本院卷宗第78頁），是依前揭規定
    ，自應於得請求之金額內扣除之，故原告丙○○尚得請求被
    告賠償之金額為376,782 元（676,782 －300,000 ＝376,78
    2） ；原告甲○○、戊○○、乙○○、丁○○尚得請求之賠
    償金額均為120,000 元（420,000- 300,000＝120,000） 。
    從而，原告基於侵權行為損害賠償請求權，分別請求被告賠
    償原告丙○○376,782 元及原告甲○○、戊○○、乙○○、
    丁○○各120,000 元，暨均自95年7 月4 日即起訴狀繕本送
    達被告翌日起至清償日止，按週年利率百分之5 計算之利息
    ，洵屬正當，應予准許。逾此部分所為請求之金額，為無理
    由，應予駁回。又原告各陳明願供擔保，請准宣告假執行，
    於原告勝訴部分，經核均無不合，爰分別酌定相當之擔保金
    額，併准許之。至原告敗訴部分，其假執行之聲請已失所附
    麗，應駁回之。
八、本件判決事證已臻明確，兩造其餘攻擊防禦及舉證，經核與
    判決結果無影響，爰不加以一一論擬，附此敘明。
九、據上論結，本件原告之訴為一部有理由，一部無理由，依民
    事訴訟法第79條、第390 條第2 項，判決如主文。
中　　華　　民　　國　　96　　年　　1　　月　 　8   　日
                     民事第一庭 審判長法  官 徐美麗
                                      法  官 邱玉汝
                                      法  官 葉力旗
右正本係照原本作成。
如不服本判決，應於收受送達後二十日內向本院提出上訴書狀，其
未表明上訴理由者，應於提出上訴後二十日內向本院補提理由書
狀（均須按他造當事人之人數附繕本）
                                      書記官 李勝群
中　　華　　民　　國　　96　　年　　1　　月　 　8　 　日
